臺灣花蓮地方法院民事判決　　　　　　　100年度家訴字第1號
原　　　告　蘇華妹
訴訟代理人　李文平律師
訴訟代理人　張照堂律師
被　　　告　葉秋鳳
兼上一人
訴訟代理人　葉光南
被　　　告　葉韞華
上　一　人
訴訟代理人　陳建偉
上列當事人間分割遺產事件，本院於民國100年5月18日言詞辯論
終結，判決如下：
    主  文
兩造被繼承人葉肇輝所遺如附表一、附表二所示之遺產准予分割
，其分割方法如附表一、附表二分割方法欄所載。
訴訟費用由兩造依如附表三所示之應繼分比例負擔。
    事實及理由
一、原告主張略以：
（一）緣被繼承人葉肇輝於民國97年12月30日死亡，原告為被繼
      承人之妻，被告3人為被繼承人子女，均為葉肇輝之法定
      繼承人，每人應繼分均為四分之一。又原告為被繼承人之
      配偶，兩人婚後未以契約訂立夫妻財產制，依民法第1005
      條之規定，以法定財產制為夫妻財產制，而原告名下並無
      任何財產及負債，故請求先依民法第1030條之1第1項規定
      分配夫妻剩餘財產差額，並將原告得分配之夫妻剩餘財產
      自被繼承人遺產中扣除後，就所餘遺產請求與被告3人平
      均繼承。且被告等自被繼承人於民國97年12月30日去世迄
      今已將近二年，不動產部分雖已辦妥公同共有繼承登記，
      然至今遲無法達成分割協議辦理分割，爰依民法第1164、
      1165條規定訴請裁判分割遺產。
 （二）又被繼承人葉肇輝死亡後遺有下列遺產及債務：
      1、花蓮縣吉安鄉○○段1建號建物及其座落土地花蓮縣吉
         安鄉○○段764地號土地，權利範圍均為全部。房屋價
         值為新台幣（下同）123,500元，土地價值以公告地價
         加40％計算為496,280元。
      2、花蓮縣吉安鄉○○段783地號土地，權利範圍全部，土
         地價值以公告地價加40％計算為1,334,186元。
      3、花蓮縣吉安鄉○○段784地號土地，權利範圍全部，土
         地價值以公告地價加40％計算為1,397,550元。
      4、台灣銀行花蓮分行（下稱臺灣銀行）活期儲蓄存款
         176,049元。
      5、花蓮第二信用合作社中正分社存款61,070元。
      6、花蓮縣吉安鄉農會15,010元
      7、車牌號碼RD3-523三陽普通輕型機車乙輛（價值3,000
         元）。
      8、農民健康保險喪葬津貼153,000元。
      9、由被告葉光南為葉肇輝墊付而應由遺產中抵扣之債務
         ：774,491元（詳如附件所示）
（三）是葉肇輝總遺產扣除債務剩餘遺產總額為2,736,538元。
      依法由原告依剩餘財產分配先分得二分之一即1,368,269
      元後，剩餘款項再由兩造依1/4比例各得342,067元，故原
      告蘇華妹共可分得1,710,336元，被告葉光南因已為被繼
      承人葉肇輝負擔前述746,607元債務，其可分得金額為
      1,086,798元（34019 1+746607=0000000），被告葉秋鳳
      及葉韞華則各分得340,191元。請求准予依上開各得分配
      及繼承之金額，綜合考量分割方案，以為妥適之判決。
（四）對被告葉韞華答辯所為之陳述：
    1、被繼承人葉肇輝於94年5月間確實曾將其所有花蓮縣吉安
       鄉○○段769地號土地（下稱系爭769號土地）以贈與之
       名義移轉登記給被告葉光南，然係因葉光南扶養被繼承
       人，被繼承人感念所給付之對價，且也有要求葉光南要
       傳承給其子繼續下去，係有特別扶養、傳承之移轉，實
       質上並非贈與，應係扶養之對價，且也非因結婚、分居
       或營業，顯與民法第1173條規定情形不同，依法似無歸
       扣之餘地，故原告同意不列入應計遺產計算。
    2、原告與葉肇輝於民國50幾年間結婚，嗣於58年生下被告
       葉光南，59年生下被告葉秋鳳，而上述被繼承人葉肇輝
       名下的財產都是婚後財產
（五）並聲明：
      1、被繼承人葉肇輝所遺遺產中花蓮縣吉安鄉○○段1建號
         建物及其座落土地花蓮縣吉安鄉○○段764地號土地及
         花蓮縣吉安鄉○○段783地號土地歸原告所有，原告應
         補償被告每人各244,245元。
      2、花蓮縣吉安鄉○○段784地號土地、車牌號碼RD3-523
         三陽普通輕型機車乙輛及農民健康保險喪葬津貼
         153,000元歸被告葉光南所有，被告葉光南應補償原告
         504,307元及其他被告每人各100,861元。
      3、台灣銀行花蓮分行戶名葉肇輝活期儲蓄存款餘額
         176,049元，由原告分得110,031元及各被告各分得
         22,006元。
      4、花蓮第二信用合作社中正分社戶名葉肇輝存款餘額
         61,070元，由原告分得38,168元及各被告各分得7,633
         元。
二、被告則分別答辯如下：
（一）被告葉韞華雖同意原告關於遺產中不動產價值的計算方式
      。然就其他事項辯稱：她隨母親即原告改嫁被繼承人葉肇
      輝後，業經葉肇輝收養為女，她對於遺產總額無意見，但
      被繼承人葉肇輝之土地乃係由政府放領所得，現金部分則
      是變賣部分土地所得，應屬無償取得不應納入剩餘財產的
      分配。又被繼承人葉肇輝於生前就已將系爭769號土地贈
      與給葉光南，故遺產總額之計算自應將葉光南先前受贈的
      土地價值計入，且她不同意將遺產中之不動產分割由原告
      或葉光南繼承。再原告主張被繼承人有74萬多元的負債並
      不合理，其中關於喪葬費用部分，業經葉光南告知葬儀社
      打折後全包之金額為12萬元，是超過12萬元的開銷部分不
      該列入計算；且墓地墓園在被繼承人葉肇輝10餘年前購買
      時就已經整修好，實不必再花費整修；至於葉肇輝農會25
      萬元之借貸，實係為了被告葉秋鳳購買新屋時所用，實際
      借款人應為葉秋鳳，自應由葉秋鳳一人獨自承擔債務，而
      不應納入被繼承人之債務範圍內；又被告葉光南因辦理被
      繼承人喪禮亦收有奠儀，足用以支應喪葬費，是奠儀收入
      金額亦應算入遺產範圍中而與喪葬費用抵銷。
（二）被告葉光南、葉秋鳳對於原告之主張均不爭執，並同意原
      告主張之分割方法，惟葉光南對被告葉韞華之答辯陳明以
      ：被繼承人原本有10筆土地，但於80幾年間，陸續賣出數
      筆土地，剩下的最後4筆，於94年間將系爭769地號土地贈
      與給他，其餘三筆764、783、784地號土地即為被繼承人
      之遺產。764地號土地上蓋有如附表一編號1所示之農舍，
      目前由他們一家人及原告居住使用，783、784地號土地則
      都是農作。被繼承人葉肇輝生前唯一贈與給他的一筆土地
      就是94年間贈與的系爭769號土地，而他於80年初結婚，
      婚後均與父母即原告和被繼承人葉肇輝共同居住，並未分
      居，又關於被繼承人葉肇輝的照養、醫療及所有開銷都是
      由他負擔，因此被繼承人於94年間明確表明是為了感謝扶
      養，而將系爭769號土地贈與給他，顯見他受贈系爭土地
      並非以結婚、分居、營業之原因而受贈之財產，故並無民
      法第1173條之適用。多年來原告及被繼承人都是他在扶養
      負擔所有開銷，而被告葉韞華從未扶養過養父即被繼承人
      以及母親即原告，也多年未回家，如今分割遺產，主張系
      爭土地亦應納入遺產計算，並無理由。又農會貸款是葉肇
      輝為農作農用所為之貸款，與被告葉秋鳳無關。再奠儀收
      入是基於他的人情關係而收到的奠儀，日後也是有來有往
      ，所以他認為不應該與他的喪葬支出抵銷等語。
三、本件依民事訴訟法第270條之1第1項第3款規定，協助兩造爭
    點整理如下：
（一）兩造不爭執之事實：
   1、被繼承人葉肇輝於97年12月30日死亡，原告為被繼承人之
      妻（民國58年前結婚），被告3人為被繼承人子女，均為
      葉肇輝之法定繼承人。
   2、葉肇輝死亡後所遺財產詳如遺產稅免稅證明書所載。
   3、被告對原告主張二分之一之剩餘財產分配請求權均不爭執
      。
（二）兩造協議簡化爭點如下：
   1、原告得主張的剩餘財產分配之財產範圍是否即為被繼承人
      之遺產範圍（即遺產中之不動產部分，是否為葉肇輝受贈
      所得之特有財產而不得列入剩餘財產之分配範圍）？
   2、原告主張被告葉光南為被繼承人葉肇輝負擔及支付之款項
      共計774,491元，得從遺產中抵扣，有無理由？
   3、被告葉韞華主張被告葉光南因被繼承人喪禮所收取之奠儀
      ，應與被繼承人之上述支出抵銷，有無理由？
   4、被告葉韞華主張被繼承人葉肇輝於94年5月間贈與被告葉
      光南之花蓮縣吉安鄉○○段769地號土地，亦應加入為應
      繼遺產，有無理由？
四、得心證之理由：
（一）原告得主張的剩餘財產分配之財產範圍是否即為被繼承人
      之遺產範圍（即遺產中之不動產部分，是否為葉肇輝受贈
      所得之特有財產而不得列入剩餘財產之分配範圍）？
   1、按夫或妻所受之贈物，經贈與人聲明為其特有財產者，為
      特有財產；夫妻之財產及所得，除特有財產外，合併為共
      同財產，屬於夫妻公同共有；夫妻之一方死亡時，共同財
      產之半數，歸屬於死亡者之繼承人，其他半數，歸屬於生
      存之他方。修正前民法第1013條第3款、第1031條第1項、
      第1039條第1項分別定有明文。又夫妻得於結婚前或結婚
      後，以契約就本法所定之約定財產制中，選擇其一，為其
      夫妻財產制；夫妻未以契約訂立夫妻財產制者，除本法另
      有規定外，以法定財產制為其夫妻財產制；法定財產制關
      係消滅時，夫或妻現存之婚後財產，扣除婚姻關係存續所
      負債務後，如有剩餘，其雙方剩餘財產之差額，應平均分
      配。但因繼承或其他無償取得之財產及慰撫金不在此限。
      民法第1004條、第1005條、第1030條之1亦分別定有明文
      。另因民法第1030條之1第1項前段之規定係於74年6月3日
      公布（同年月5日生效），而同上開日期修正公布生效之
      民法親屬編施行法第1條後段規定：「關於親屬之事件，
      其在民法親屬編修正前發生者，除該施行法有特別規定外
      ，不適用修正後之規定」。又民法親屬編施行法於91年6
      月26日增定第6條之2規定：「中華民國91年民法親屬編修
      正前適用聯合財產制之夫妻，其特有財產或結婚時之原有
      財產，於修正施行後視為夫或妻之婚前財產；婚姻關係存
      續中取得之原有財產，於修正施行後視為夫或妻之婚後財
      產。」，根據行政院提出之立法理由謂：修正前夫或妻在
      聯合財產制之所有財產區分為特有財產與原有財產，其中
      特有財產及結婚時之原有財產，係不列入剩餘財產之分配
      ，修正後之法定財產制，係將夫或妻之財產區分為婚前財
      產與婚後財產，其中婚前財產亦為不列入剩餘財產之分配
      ，為保障人民之既得權益，並使現存之法律關係得順利過
      渡至法律修正施行之後，爰增訂修正前結婚而婚姻關係尚
      存續夫妻之特有財產及結婚時之原有財產，仍得排除於剩
      餘財產分配之列，至於婚姻關係存續期間取得之原有財產
      ，則仍列入分配。由此可知，本條文之規範，僅係針對修
      正施行前採用法定財產制之夫妻，其過渡至修正後繼續採
      用法定財產制時，就修正前本不應列入剩餘財產分配之財
      產名稱，由「特有財產或結婚時之原有財產」，變更為「
      婚前財產」；得列入剩餘財產分配之財產名稱，由「婚姻
      關係存續中取得之原有財產」，變更為「婚後財產」，至
      於財產範圍完全不受影響。依上開說明，因夫妻一方死亡
      為法定財產關係消滅原因之一，且剩餘財產分配請求權之
      目的，乃在貫徹男女平等之原則，故於婚姻關係存續中所
      增加之財產，除無償取得之情形外，配偶應有平均分配之
      權利，並不因係夫妻一方死亡或離異而有不同，故法定財
      產制關係若因夫妻一方先於他方死亡而消滅，應先計算夫
      妻各自之婚後財產，嗣後生存之配偶再依上開規定，請求
      剩餘財產差額2分之1；經依上開規定清算分離後，屬於死
      亡配偶之財產者，始為其遺產，生存之配偶尚得再依繼承
      法有關規定與其他繼承人共同繼承。基上，原告主張其夫
      葉肇輝死亡，雙方之法定財產關係消滅，其得請求分配與
      葉肇輝之剩餘財產，即無不合。
   2、經查，原告與葉肇輝婚姻關係存續中，就夫妻財產制未有
      特別約定，是於91年6月27日民法親屬編修正前，應用聯
      合財產制，而夫妻於民法親屬編修正前結婚而適用聯合財
      產制者，於婚姻關係存續中所取得之原有財產，依親屬編
      施行法第6條之2規定，於修正施行後均視為婚後財產，列
      入剩餘財產分配範圍。又原告於葉肇輝死亡時名下並無財
      產及負債之事實，業據提出所得資料清單及財產歸屬資料
      清單為證（詳本院卷第164-167頁），自堪信為真實。是
      此部分之爭點，端在於縱被繼承人葉肇輝所有支不動產均
      係公地放領取得，是否得視為係受贈與之特有財產，而不
      列入剩餘財產分配之範圍？經查，政府依臺灣省放領公有
      耕地扶植自耕農實施辦法，將公地放領與人民，其性質亦
      為私法上之買賣契約，最高法院50年度台上字第2830號判
      例可資參照，足徵公地放領實為買賣而非贈與之性質，是
      被告葉韞華誤為被繼承人葉肇輝受贈取得之特有財產而主
      張不得納入剩餘財產之分配範圍等語，並無理由。
（二）原告主張被告葉光南為被繼承人葉肇輝負擔及支付之款項
      共計774,491元，得從遺產中抵扣，有無理由？
   1、原告主張被告葉光南前為被繼承人葉肇輝負擔及支付如附
      見所示之款項共計774,491元，屬應由遺產支付之債務等
      語，雖為被告葉光南及葉秋鳳所不爭執，然為被告葉韞華
      爭執答辯如上，茲析述如下：
      (一)附件編號1-7部分：原告主張被告葉光南墊付編號1-7
        費用部分，業據提出花蓮縣政府戶政規費收據、花蓮縣
        地政規費徵收連單、臺灣銀行收據、吉安鄉農會手續費
        收據、花蓮地政事務所證明單、代辦費收據（以上為編
        號1墊付部分，詳本院卷第96-103頁）、火葬場使用許
        可證暨行政規費收入存根（編號2墊付部分，詳本院卷
        第84、95頁）、火葬禮儀估價明細表（編號3部分，詳
        本院卷第80頁）、功德法會收據（編號4部分，詳本院
        卷第81頁）、墓園改建收據（編號5部分，詳本院卷第
        82頁）、餐廳收據（編號6部分，詳本院卷第83頁）、
        收據、估價單、統一發票數紙（編號7部分，詳本院卷
        第85-92頁）以為據，其中除編號7部分關於在中華文具
        店、寶雅生活館、全聯福利中心所購物品及未知商號所
        開立之估價單上所載購買「牛肉、酸菜、麵腸、豆乾、
        豆腐」、「高麗菜、小白菜、A菜」、「TSL、GT、DSL
        」等（詳本院卷第88、89頁發票及估計單），不能證明
        與辦理喪葬事宜有何關連而得認係葉光南墊付之款項外
        ，其餘開銷核其內容均為至親子女辦理被繼承人喪葬事
        宜所需之必要、合理費用，且支出金額亦與被繼承人葉
        肇輝生前經濟狀況相符，上開費用既已實際支出，原告
        之主張自應予准許。至被告葉韞華辯稱喪葬費僅得花費
        12萬元，墓園無庸再為修繕等語，實難認為有理由。
        是原告主張被告葉光南墊付如附件編號1-6所列費用，
        ，以及編號7所列費用在39,645元（820+840+1,530+
        2,480+6,000+1,830+1,600+980+360+1,200+480+5,780+
        14,425+1,320 =39,645）範圍內，均有理由，得從遺產
        中抵扣。
      (二)編號8、9、11部分：原告主張被告葉光南墊付編號8、9
        、11費用部分，均未能舉證實說，復為被告葉韞華所爭
        執，自難認已證明有實際支出，故原告此部分主張，自
        非可採，無從自遺產中予以扣除。
      (三)編號10醫療費部分：原告主張被告葉光南為被繼承人葉
        肇輝墊付編號10醫療費費用部分，業據免用統一發票收
        據、衛生所體檢費用收據及醫療費用收據各1紙為證，
        且為被告所不爭執，自堪信為真實。
      (四)編號11農會貸款部分：原告主張被繼承人葉肇輝生前農
        會貸款25萬元，均由被告葉光南承擔債務等語，業據提
        出吉安鄉農會交易明細表、葉光南存款存摺（詳本院卷
        第94、168、169-182頁）為證，且有花蓮縣吉安鄉農會
        100年10月28日花吉農信字第4130號函所附之借款申請
        書、個人資料表、放款批覆書、貸款借據在卷可查（詳
        本院卷第144-149頁），被告葉韞華雖以前詞為辯，主
        張實際借款人為被告葉秋鳳等語，然為被告葉秋鳳所否
        認，斟之被繼承人葉肇輝於上述借款申請書之借款用途
        欄載明為「周轉、農家生活改善」，連帶保證人為被告
        葉光南等情，以及被告葉韞華就其答辯並未能舉證實說
        ，實難認其前開所辯為真實，又互核農會交易明細表及
        葉光南存摺之記錄可知，被繼承人之系爭債務確實是由
        由葉光南按月分期清償，是原告之主張，堪足採信，此
        部份貸款金額自得從遺產中抵扣。
    2、從而，原告主張由被告葉光南墊付而應從遺產中支付與
       被告葉光南之債務，於739,852元範圍內（計算式：
       4,000+23,884+180,000+45,000+120,000+46,500+39,645
       +31,183+ 250,000=740,212），堪認為有理由，自得從
       遺產中抵扣。
（三）被告葉韞華主張被告葉光南因被繼承人喪禮所收取之奠儀
      ，應與被繼承人之上述支出抵銷，有無理由？
      被葉光南告因辦理被繼承人喪葬事宜收有奠儀284,200元
      之事實，業據原告提出喪禮簿2份詳載奠儀收入明細以為
      據，且為兩造所不爭執。考究民間習俗所贈與之奠儀禮金
      ，通常係基於對往生者或其家屬之情誼或酬對而為之金錢
      餽贈，乃因發生被繼承人死亡事由而收取，性質上仍應屬
      於辦理被繼承人喪葬及繼承事宜之相關收益，自應由全體
      繼承人按應繼分比例分配，方為公允。否則，倘先行收取
      之繼承人即得單獨取得奠儀禮金之權利，喪葬費用等支出
      反而參酌民法第1150條規定意旨應歸由遺產支付而由全體
      繼承人平均分擔，顯然有失公平。是被告葉光南之答辯，
      難認為有理；被告葉韞華主張被告葉光南因被繼承人喪禮
      所收取之奠儀，應與被繼承人之上述喪葬支出抵銷，為有
      理由，應一併計入遺產範圍內計算。
（四）被告葉韞華主張被繼承人葉肇輝於94年5月間贈與被告葉
      光南之花蓮縣吉安鄉○○段769地號土地，亦應加入為應
      繼遺產，有無理由？
    1、按繼承人中有在繼承開始前因結婚、分居或營業，已從
       被繼承人受有財產之贈與者，應將該贈與價額加入繼承
       開始時被繼承人所有之財產中，為應繼遺產。但被繼承
       人於贈與時有反對之意思表示者，不在此限。前項贈與
       價額，應於遺產分割時，由該繼承人之應繼分中扣除。
       贈與價額，依贈與時之價值計算，民法第1173條定有明
       文。該規定係繼承人於被繼承人生前受有因結婚、分居
       或營業特種原因之贈與，而上述原因之贈與，通常無使
       受贈人特別受利益之意思，為被繼承人就其身後應繼承
       財產預行撥給該繼承人，為維護繼承人間平均繼承之本
       旨，乃特別規定因該特種原因所為贈與併入遺產計算，
       而自受贈人應繼分中扣除，稱之為歸扣。又主張歸扣之
       其他繼承人，自須就受生前特種贈與之繼承人，舉證證
       明其係因結婚、分居或營業之原因及被繼承人生前未有
       反對歸扣之意思表示，而於遺產分割時，將該繼承人之
       所受生前贈與於其應繼分中扣除。次按被繼承人在繼承
       開始前，因繼承人之結婚、分居或營業，而為財產之贈
       與，通常無使受贈人特受利益之意思，不過因遇此等事
       由，就其日後終應繼承之財產預行撥給而已，故除被繼
       承人於贈與時有各對之意思表示外，應將該贈與價額加
       入繼承開始時，被繼承人所有之財產中，為應繼財產，
       若因其他事由，贈與財產於繼承人，則應認其有使受贈
       人特受利益之意思，不能與因結婚、分居或營業而為贈
       與者相提並論，民法第1173條第1項列舉贈與之事由，係
       限定其適用之範圍，並非例示之規定，於因其他事由所
       為之贈與，自屬不能適用（最高法院27年上字第3271號
       判例參照）。
    2、經查，本件被告葉韞華並未舉證證明被繼承人係基於結
       婚、分居或營業之原因而將系爭769號土地贈與被告葉光
       南，且斟之原告自承多年來被繼承人及原告都是由葉光
       南單獨照顧扶養，其他子女並沒有分擔扶養義務；被告
       葉秋鳳也當庭坦言被繼承人生前所有的醫療費用及照顧
       費用，的確由葉光南一人支出，其他人沒有負擔，原告
       也是由葉光南在照料等語，足認被告葉光南達辯稱系爭
       土地乃被繼承人為感謝其長期照顧而為之贈與等語，應
       屬時在，是被告葉光南受贈系爭土地並非基於結婚、分
       居、營業之原因，自無從歸扣而列入被繼承人之遺產範
       圍，被告葉韞華此部份答辯，實難認為有理由。
（五）綜上，被繼承人葉肇輝所遺財產總值共計為3,303,993元
      （計算式：123,500+496,280+1,334,186+1,397,550+176,
      049+ 61,070+15, 010+3,000+153,000+284,200-720,212=
      3,303,633），而原告於被繼承人死亡時名下並無財產之
      事實，已詳如前述，是原告請求分配剩餘財產差額2分之1
      即1,651,817元（元以下四捨五入），為有理由。又被繼
      承人葉肇輝之財產扣除原告所分配之1,651,817元後，尚
      餘遺產1,651,816元。則依此計算之結果，兩造依應繼分
      比例可繼承之遺產金額分別為412,954元（1,651,816 ÷4
      ＝412,954）。從而，原告本於剩餘財產分配請求權及分
      割遺產之法律關係，可分配得2,064,771元（1,651,817
      +412,954=2,064,771），其餘3位被告則各可分得412,954
      元之遺產。
五、遺產分割方法：
（一）按繼承人有數人時，在分割遺產前，各繼承人對於遺產全
      部為公同共有；繼承人得隨時請求分割遺產，但法律另有
      規定或契約另有訂定者，不在此限，民法第1151條、第11
      64條分別定有明文。又按分割之方法不能協議決定，或於
      協議決定後因消滅時效完成經共有人拒絕履行者，法院得
      因任何共有人之請求，命以原物分配於各共有人，但各共
      有人均受原物之分配顯有困難者，得將原物分配於部分共
      有人；或原物分配顯有困難時，得變賣共有物，以價金分
      配於各共有人；或以原物之一部分分配於各共有人，他部
      分變賣，以價金分配於各共有人，98年1月23日新修正民
      法第824條第2項亦定有明文。又公同共有物之分割，除法
      律另有規定外，準用關於共有物分割之規定，此觀新修正
      同法第830條第2項規定自明。經查，系爭遺產依前揭規定
      ，兩造在分割遺產前，對於遺產全部為公同共有，因系爭
      遺產經查並無不能分割之情形，亦無不分割之約定，兩造
      就系爭遺產既不能協議分割，原告請求裁判分割系爭遺產
      ，即無不合。復按裁判分割共有物訴訟，為形式之形成訴
      訟，其事件本質為非訟事件，故法院定共有物之分割方法
      ，雖應斟酌當事人之聲明、共有物之性質、經濟效用及全
      體共有人之利益等公平決之，然不受當事人聲明之拘束，
      先予敘明。
（二）復按民法第1164條所定之遺產分割，係以遺產為一體，整
      個的為分割，而非以遺產中個個財產之分割為對象，亦即
      遺產分割之目的在遺產公同共有關係全部之廢止，而非個
      個財產公同共有關係之消滅。又遺產分割既以消滅遺產公
      同共有關係為目的，故除被繼承人以遺囑禁止繼承人分割
      之遺產及共同繼承人以契約約定禁止分割之遺產外，應以
      全部遺產整體分割，不能以遺產中之個個財產為分割之對
      象（最高法院86年度台上字第1436號及84年度台上字第24
      10號民事判決意旨參照）。遺產分割係以遺產為一體，消
      滅一個公同共有關係，而本件遺產內容包括存款及不動產
      ，存款及不動產既均為遺產一部，即存款及不動產均屬民
      法第824條所稱之「原物」；所謂應繼分係各繼承人對於
      遺產之一切權利義務，所得繼承之比例，並非對於個別遺
      產之權利比例，因此分割遺產並非按照應繼分比例逐筆分
      配存款及不動產，而應整體考量定適當之分割方法，易言
      之，本件繼承人只要能分配到不動產或存款均屬原物分割
      。本院審酌兩造無法協議分割遺產而訴請裁判分割；原告
      雖表明希望分割方法如訴之聲明所示，然顯違反上述全部
      遺產應整體分割而不能以個個財產為分割對象之意旨，自
      無可採。
（三）茲考量被告葉光南及葉秋鳳對原告主張之分割方式並無意
      見，而被繼承人葉肇輝所遺不動產均為農牧用地，有土地
      登記謄本3份在卷可查（詳本院卷第19-21頁），被告葉韞
      華遠居桃園恐無法為土地之耕種利用，又原告蘇華妹目前
      仍居住於附表一編號1所示建物（門牌號碼：花蓮縣吉安
      鄉○○○街212巷23號），而建物暨其所坐落之土地，宜
      分割由同一人取得，以免引起糾葛，倘維持兩造分別共有
      ，日後勢必再提起分割共有物之訴，徒增訟累，為兼顧公
      平及土地房屋經濟效用，以及上述不動產之性質、面積、
      相鄰關係、經濟效用及全體共有人之利益並避免土地細分
      等情事，認兩造公同共有如附表一所示之土地及建物，其
      分割方法如附表一所示為適當。至被繼承人所遺如附表二
      所示之現金，則依附表二所示分割方法分割（計算式詳如
      附表二分割方法所示）。如此分割方法，除符合兩造應繼
      分之比例外，亦使不動產之法律關係趨於單純化，而為有
      效利用，並兼顧兩造之利益及情理。
六、本件事證已明，兩造之其他攻擊防禦方法，對於本件判決結
    果無影響，爰不一一論述，併此敘明。
七、末按，因共有物分割、經界或其他性質上類似事件涉訟、由
    敗訴當事人負擔訴訟費用顯失公平者，法院得酌量情形，命
    勝訴之當事人負擔其一部，民事訴訟法第80條之1定有明文
    。查裁判分割遺產之形成訴訟，法院決定遺產分割之方法時
    ，應斟酌何種分割方法較能增進共有物之經濟效益，並兼顧
    兩造之利益，以決定適當之分割方法，不受原告聲明之拘束
    ，亦不因何造起訴而有不同。故關於訴訟費用之負擔，應由
    兩造即繼承人全體各按其應繼分比例負擔，方屬事理之平。
    是以原告聲明本件訴訟費用應由被告負擔云云，尚無足取，
    爰諭知如主文第2項所示。
中    華    民    國   100    年    12    月    26    日
                  家事法庭      法  官  陳雅敏
以上正本係照原本作成。
如不服本判決，應於判決送達後20日之不變期間內，向本院提出
上訴狀。
中    華    民    國   100    年    12    月    26    日
                                書記官  邱鴻志
附件：原告主張被繼承人所負債務
┌──┬─────────────────┬───────┐
│編號│       負債項目                   │金額（新台幣）│
├──┼─────────────────┼───────┤
│1   │遺產登記費                        │    23,884元  │
├──┼─────────────────┼───────┤
│2   │火葬費                            │     4,000元  │
├──┼─────────────────┼───────┤
│3   │喪葬禮儀費                        │   180,000元  │
├──┼─────────────────┼───────┤
│4   │功德法事                          │    45,000元  │
├──┼─────────────────┼───────┤
│5   │墓園修建                          │   120,000元  │
├──┼─────────────────┼───────┤
│6   │喪葬期間用餐叫桌及祭拜牲禮        │    46,500元  │
├──┼─────────────────┼───────┤
│7   │雜支（有收據）                    │    43,024元  │
├──┼─────────────────┼───────┤
│8   │雜支（無收據如檳榔、木炭等）      │     1,500元  │
├──┼─────────────────┼───────┤
│9   │紅包（封棺、出殯車輛及巡守隊收禮）│    13,400元  │
├──┼─────────────────┼───────┤
│10  │醫療費（含植牙未付款）            │     31,183元 │
├──┼─────────────────┼───────┤
│11  │滿七及百日（含功德及祭祀牲禮、水果│     16,000元 │
│    │、庫銀等）                        │              │
├──┼─────────────────┼───────┤
│12  │農會貸款                          │    250,000元 │
├──┼─────────────────┼───────┤
│    │                             合計 │    774,491元 │
└──┴─────────────────┴───────┘
附表一：被繼承人所遺之不動產部分（價值共計3,351,516元）
  ┌─┬──────────┬──────┬───────┐
  │編│ 土地坐落地號或建物 │   價額     │  分割方法    │
  │號│ 門牌號碼           │（新台幣）  │              │
  ├─┼──────────┼──────┼───────┤
  │1 │ 花蓮縣吉安鄉○○段1│619,780元   │由原告蘇花妹取│
  │  │ 建號建物（門牌號碼 │（房屋價值  │得所有權全部（│
  │  │ ：花蓮縣吉安鄉光華 │123,500元+土│價值共計      │
  │  │ 三街212巷23號）及其│地價值公告地│1,953,966元） │
  │  │ 座落土地花蓮縣吉安 │價加40%計   │              │
  │  │ 鄉○○段764地號土地│496,280元=  │              │
  │  │ ，權利範圍均為全部 │619,780元） │              │
  │  │                    │            │              │
  ├─┼──────────┼──────┤              │
  │2 │ 花蓮縣吉安鄉○○段 │1,334,186元 │              │
  │  │ 783地號土地，權利範│            │              │
  │  │ 圍全部             │            │              │
  ├─┼──────────┼──────┼───────┤
  │3 │ 花蓮縣吉安鄉○○段 │            │由被告葉光南  │
  │  │ 784地號土地，權利範│1,397,550元 │取得所有權全部│
  │  │ 圍全部             │            │              │
  ├─┼──────────┼──────┼───────┤
  │  │                    │3,351,516元 │              │
  └─┴──────────┴──────┴───────┘
附表二：被繼承人所遺現金及機車部分（現金共計405,129元）
┌─┬───────────┬─────┬─────────────┐
│編│     項目             │ 金額     │   分割方法               │
│號│                      │（新臺幣）│                          │
├─┼───────────┼─────┼─────────────┤
│ 1│台灣銀行花蓮分行      │ 176,049元│一、原告蘇花妹分得110,805 │
│  │活期儲蓄存款（帳號：  │          │    元（計算式：2,064,771 │
│  │000000000000號）      │          │    -1,953,966=110,805）。│
├─┼───────────┼─────┤二、被告葉光南分得編號5車 │
│ 2│花蓮第二信用合作社    │  61,070元│    號RD3-523號機車乙輛， │
│  │中正分社活期暨定期    │          │    於抵扣遺產債務740,212 │
│  │儲蓄存款              │          │    元計入已收奠儀284,200 │
├─┼───────────┼─────┤    元後，應補償其他繼承人│
│ 3│花蓮縣吉安鄉農會      │  15,010元│    531,584元（計算式：   │
│  │活期存款              │          │    土地1,397,550+機車    │
├─┼───────────┼─────┤    3,000-可得遺產412,954-│
│ 4│農民健康保險喪葬津貼  │ 153,000元│    抵扣債務740,212+奠儀  │
├─┼───────────┼─────┤    284,200= 531,584）    │
│ 5│車牌號碼RD3-523號三陽 │價值3,000 │三、被告葉秋鳳、葉韞華各  │
│  │普通輕型機車乙輛      │元        │    分得412,954元         │
└─┴───────────┴─────┴─────────────┘
附表三：兩造之應繼分比例 （訴訟費用負擔比例）
┌───────────────┬────────────┐
│    繼承人                    │     應繼分比例         │
│                              │（訴訟費用負擔比例）    │
├───────────────┼────────────┤
│蘇花妹                        │ 7/8（1/2+1/2x1/4=7/8） │
├───────────────┼────────────┤
│葉光南、葉秋鳳、葉韞華        │ 各1/8（1/2x1/4=1/8）   │
└───────────────┴────────────┘